【裁判字號】    98,訴,223
【裁判日期】    980416
【裁判案由】    違反毒品危害防制條例
【裁判全文】
臺灣屏東地方法院刑事判決               98年度訴字第223號
公  訴  人  臺灣屏東地方法院檢察署檢察官
被      告  甲○○
                    （臺灣屏東監獄竹田分監執行中）
上列被告因違反毒品危害防制條例案件，經檢察官提起公訴（97
年度毒偵字第2430號、98年度毒偵字第134 號），茲因被告就被
訴事實為有罪之陳述，經告知簡式審判程序意旨，並聽取公訴人
及被告之意見後，本院合議庭裁定由受命法官獨任依簡式審判程
序審理，判決如下：
    主  文
甲○○犯附表所示施用第一級毒品罪，共二罪，均累犯，各處有
期徒刑壹年貳月；應執行有期徒刑貳年貳月。
    事  實
一、甲○○有多次因麻藥、毒品等案件經法院判刑確定之紀錄，
    最近一次經有期徒刑執行完畢係因施用毒品而違反毒品危害
    防制條例案件2 筆，分別經臺灣高等法院高雄分院95年度上
    訴字第1263號（本院95年度訴字第269 號）判處有期徒刑1
    年2 月，及本院95年度易字第183 號判處有期徒刑1 年2 月
    ，各經確定後，經臺灣高等法院96年度聲字第70號裁定應執
    行有期徒刑2 年2 月，於民國95年12月7 日入監執行，旋因
    適用減刑條例，經臺灣高等法院96年度聲減字第1353號裁定
    各減為有期徒刑7 月，應執行有期徒刑1 年1 月，於97年1
    月7 日期滿出監執行完畢。
二、又其前因施用毒品案件，經本院87年度毒聲字第183 號裁定
    令入勒戒處所施予觀察、勒戒，於87年7 月12日入所執行，
    因無繼續施用毒品傾向，於87年7 月30日出所執行完畢。88
    年間再犯施用毒品案件，經本院88年度毒聲字第92號裁定令
    入勒戒處所施予觀察、勒戒，於88年1 月21日入所執行，因
    有繼續施用毒品傾向，經本院88年度毒聲字第238 號裁定令
    入戒治處所施予強制戒治，88年3 月4 日轉入執行，因無繼
    續施用毒品傾向，經本院88年度毒聲字第2086號裁定停止戒
    治，所餘期間付保護管束，於88年10月15日出所，旋因違反
    保護管束期間應遵守事項，經本院88年度毒聲字第2712號裁
    定撤銷停止戒治，於89年5 月2 日入所執行，89年9 月20日
    期滿出所執行完畢。嗣又因施用毒品案件，經本院91年度毒
    聲字第613 號裁定令入戒治處所施予強制戒治，91年7 月8
    日轉入執行，因無繼續施用毒品傾向，經本院92年度毒聲字
    第2 號裁定停止戒治，所餘期間付保護管束，於92年1 月27
    日出所後，復因違反保護管束期間應遵守事項，經裁定撤銷
    停止戒治，於92年6 月18日入所執行，92年11月29日期滿出
    所執行完畢，嗣5 年內已經再犯施用毒品案件，經法院判刑
    確定並入監執行完畢如上。
三、詎其經前開有期徒刑執行完畢後5 年內，及經前項強制戒治
    執行完畢後5 年內，已經再犯施用毒品而經追訴處罰，仍不
    知悔改，復基於施用第一級毒品之犯意，先後兩次各在前開
    強制戒治執行完畢5 年內及5 年後，分別按附表所示時間、
    地點及內容，施用第一級毒品海洛因。嗣為警先於97年9 月
    13 日 上午8 時50分許，因受理其父葉憲正報案而通知到案
    查獲；繼於97年12月16日下午2 時50分許，以其另案經通緝
    而執行逮捕並循線查獲。其兩次經查獲採尿送驗，均呈嗎啡
    即海洛因經人體水解代謝產物陽性反應。
四、案經屏東縣警察局枋寮分局報告臺灣屏東地方法院檢察署檢
    察官偵查起訴。
    理  由
一、前揭施用第一級毒品海洛因之犯罪事實，業據被告甲○○於
    本院審理時自承不諱，又其兩次查獲經採尿均送臺灣檢驗科
    技股份有限公司以氣相層析質譜儀法（GC／MS）檢驗結果，
    均呈嗎啡即海洛因經人體代謝之產物陽性反應，有該公司97
    年9 月30日，編號KＺ000000000000號、98年1 月6 日，編號
    KH2008C0000000號濫用藥物尿液檢驗報告各1 紙附卷，乃鑑
    定機關本於專業知識暨以精密儀器測試所得之結論，自可憑
    信。被告甲○○自白施用海洛因，堪信與事實相符。
二、按毒品危害防制條例於民國92年7 月9 日修正公布，自93年
    1 月9 日施行，其中第20條、第23條將施用毒品之刑事處遇
    程序，區分為「初犯」及「5 年內再犯」、「5 年後再犯」
    。依其立法理由之說明：「初犯」，經觀察、勒戒或強制戒
    治後，應為不起訴處分或不付審理之裁定；經觀察、勒戒或
    強制戒治執行完畢釋放後，「5 年內再犯」者，因其再犯率
    甚高，原實施之觀察、勒戒及強制戒治既已無法收其實效，
    爰依法追訴或裁定交付審理。至於經觀察、勒戒或強制戒治
    執行完畢釋放後，「5 年後再犯」者，前所實施之觀察、勒
    戒或強制戒治已足以遮斷其施用毒品之毒癮，為期自新及協
    助其斷除毒癮，仍適用「初犯」規定，先經觀察、勒戒或強
    制戒治之程序。從而依修正後之規定，僅限於「初犯」及「
    5 年後再犯」2 種情形，始應先經觀察、勒戒或強制戒治程
    序。倘被告於5 年內已再犯，經依法追訴處罰，縱其第3 次
    （或第3 次以上）再度施用毒品之時間，在初犯經觀察、勒
    戒或強制戒治執行完畢釋放5 年以後，已不合於「5 年後再
    犯」之規定，且因已於「5 年內再犯」，顯見其再犯率甚高
    ，原實施觀察、勒戒或強制戒治，已無法收其實效，即應依
    該條例第10條處罰（最高法院95年度第7 次刑事庭會議決議
    意旨參照）。
三、被告甲○○前因施用毒品案件，經本院87年度毒聲字第183
    號裁定令入勒戒處所施予觀察、勒戒，於87年7 月12日入所
    執行，因無繼續施用毒品傾向，於87年7 月30日出所執行完
    畢。88年間再犯施用毒品案件，經本院88年度毒聲字第92號
    裁定令入勒戒處所施予觀察、勒戒，於88年1 月21日入所執
    行，因有繼續施用毒品傾向，經本院88年度毒聲字第238 號
    裁定令入戒治處所施予強制戒治，88年3 月4 日轉入執行，
    因無繼續施用毒品傾向，經本院88年度毒聲字第2086號裁定
    停止戒治，所餘期間付保護管束，於88年10月15日出所，旋
    因違反保護管束期間應遵守事項，經本院88年度毒聲字第27
    12號裁定撤銷停止戒治，於89年5 月2 日入所執行，89年9
    月20日期滿出所執行完畢。嗣又因施用毒品案件，經本院91
    年度毒聲字第613 號裁定令入戒治處所施予強制戒治，91年
    7 月8 日轉入執行，因無繼續施用毒品傾向，經本院92年度
    毒聲字第2 號裁定停止戒治，所餘期間付保護管束，於92年
    1 月27日出所後，復因違反保護管束期間應遵守事項，經裁
    定撤銷停止戒治，於92年6 月18日入所執行，92年11月29日
    期滿出所執行完畢，嗣5 年內已經再犯施用毒品案件，經臺
    灣高等法院高雄分院95年度上訴字第1263號（本院95年度訴
    字第269 號）判處有期徒刑1 年2 月，及本院95年度易字第
    183 號判處有期徒刑1 年2 月，各經確定後，經臺灣高等法
    院96年度聲字第70號裁定應執行有期徒刑2 年2 月，於95年
    12月7 日入監執行，旋因適用減刑條例，經臺灣高等法院96
    年度聲減字第1353號裁定各減為有期徒刑7 月，應執行有期
    徒刑1 年1 月，於97年1 月7 日期滿出監執行完畢，有臺灣
    高等法院被告前案紀錄表、臺灣屏東地方法院檢察署刑案資
    料查註紀錄表、全國施用毒品案件紀錄表、受觀察勒戒人毒
    品及前科紀錄簡列表各1 份在卷可按，被告甲○○於前開強
    制戒治執行完畢後5 年內，已經再犯施用毒品而經追訴處罰
    完畢，復分別再犯本件施用第一級毒品海洛因之犯罪事證已
    臻明確，應依法論科。
四、按海洛因為毒品危害防制條例第2 條第2 項第1 款規定之第
    一級毒品，除法律另有規定者外，不得持有、施用。核被告
    甲○○所為，係犯毒品危害防制條例第10條第1 項之施用第
    一級毒品罪。其因施用而持有海洛因之低度行為，應為施用
    之高度行為所吸收，不另論罪。又刑罰法規所規定各該特定
    犯罪，除要求具備不法意圖等特別主觀不法構成要件要素之
    特別規定者外，行為人主觀上僅須具備對於法條規定各該構
    成要件之「認識」及「意欲」（即構成要件之「知」與「欲
    」），其主觀不法構成要件即已該當，至於其動機或在個案
    中誘發多次行為之共同主觀意向聯繫（如概括、整體犯意等
    ）為何，要非所問，被告甲○○前開2 次施用毒品犯行既均
    具備完整並可獨立區隔之主、客觀不法構成要件，應各自成
    立並論以數罪而分論併罰之。被告甲○○前因施用毒品而違
    反毒品危害防制條例案件2 筆，分別經臺灣高等法院高雄分
    院95年度上訴字第1263號（本院95年度訴字第269 號）判處
    有期徒刑1 年2 月，及本院95年度易字第183 號判處有期徒
    刑1 年2 月，各經確定後，經臺灣高等法院96年度聲字第70
    號裁定應執行有期徒刑2 年2 月，於95年12月7 日入監執行
    ，旋因適用減刑條例，經臺灣高等法院96年度聲減字第1353
    號裁定各減為有期徒刑7 月，應執行有期徒刑1 年1 月，於
    97年1 月7 日期滿出監執行完畢，有臺灣高等法院被告前案
    紀錄表及臺灣屏東地方法院檢察署刑案資料查註紀錄表各1
    份在卷可按，其5 年之內再因故意犯有期徒刑以上刑之本罪
    ，為累犯，各應依法加重其刑。又其先後兩次犯行，前者係
    因其父主動向警員報案查獲，後者為警員以其因另案經通緝
    而進行查緝過程中，據其友人告知而已得悉其犯行，有公務
    電話紀錄在卷可參，均無自首規定之適用，附此敘明。
五、爰審酌被告甲○○為對法益造成侵害之程度，其為65年10月
    1 日出生、受有國中畢業教育程度、務農為業之人，有警詢
    年籍等資料附卷可參，並據其在本院審理時自陳在卷，年值
    青壯，本件犯罪時已久逾而立，尚不知進取，前有多次因麻
    藥、毒品案件經法院判刑確定並執行完畢之紀錄，除上開構
    成施用毒品訴追條件及累犯之要件，不再重複評價者外，另
    有：(一)84年間因麻藥案件，經本院84年度易字第2123號判處
    有期徒刑3 月，緩刑3 年確定；(二)88年間因違反毒品危害防
    制條例案件，經臺灣高等法院高雄分院88年度上易字第1525
    號（本院88年度易字第626 號）判處有期徒刑7 月確定；(三)
    89年間因違反毒品危害防制條例案件，經本院89年度易字第
    192 號）判處有期徒刑7 月確定，與前開(一)經撤銷緩刑及(二)
    部分所示之刑，接續執行，於89年3 月10日入監執行，其間
    一度於89年5 月2 日至89年9 月20日間轉出執行另案強制戒
    治，於90年8 月22日縮刑假釋出間，90年12月9 日因保護管
    束期滿未經撤銷假釋而執行完畢；(四)91年間因違反毒品危害
    防制條例案件，經臺灣高等法院高雄分院91年度上易字第12
    09號（本院91年度易字第631 號）判處有期徒刑10月確定；
    (五)92年間因違反毒品危害防制條例案件，經本院92年度訴字
    第582 號判處有期徒刑8 月確定，並與前開(四)部分所示之刑
    接續執行，於94年5 月25日因縮刑期滿出監執行完畢，有臺
    灣高等法院被告前案紀錄表及臺灣屏東地方法院檢察署刑案
    資料查註紀錄表各1 份在卷可按，茲就其施用毒品之犯罪類
    型，雖有認為僅屬自戕行為，並未涉侵害他人法益者，惟姑
    不論此見與我國現行刑事立法除就行為人藉自殘行為達到其
    他侵害國家、社會法益結果之目的，而在相關特別立法如妨
    害兵役治罪條例等特別法中定以處罰之規定外，向不加罰於
    單純自殘，甚或自殺行為所表彰之規範體系價值觀念相左，
    況毒品危害防制條例第10條所規定對施用毒品行為之處罰，
    其法定刑猶相當，或更甚（如施用第一級毒品罪）於刑法中
    關於故意「傷害他人」規定罪責，舉輕明重，足徵其規範保
    護之法益，原不在該「自戕」行為本身所造成行為人個人身
    體健康之有形侵害。蓋民主法治國家之所異於獨裁、集權社
    會，其國家政策、社會發展，均取決於以全體公民個人意志
    累積形成之群體意志，凡公民不分性別、學歷、職業、貧富
    、愚智，任由鴻儒碩彥至販夫走卒，其個人意志之表現就群
    體意志決定之形成，均屬等值，直接影響國家、社會整體之
    命運，至關重要，則個人基於自主、健全意思所表現之公民
    意志，不分良窳，均應尊重，然若有藉不正手段影響他人或
    自陷個人健全自主意志不能正常形成、表現者，不僅直接侵
    蝕公民群體意志形成之基礎，迫令其他自重慎行大眾均須承
    受建立在該不健全基礎形成之公共政策、社會生活品質之結
    果，對於國家、社會法益及人民全體利益，猶已構成危害，
    是如投票受賄罪所規範者，即在禁止公民匯集個人自主意志
    以形成群體意志之過程受不當影響及控制，即為適例。今毒
    品除可對個人身體健康造成有形傷害外，就人之身體及精神
    形成高度成癮性及依賴性，猶足以抑制個人表現其本於心性
    能力所為自主意志之決定，並進而造成群體意志表現遭不當
    扭曲之危險，直接影響國家、社會之發展，侵害至鉅，斷非
    僅止於個人健康之危害，被告甲○○迭因施用毒品而經觀察
    、勒戒、強制戒治及刑之執行矯治，未幾仍重蹈覆轍，依前
    述其自87年間迄今僅約10年間，除數經觀察、勒戒、強制戒
    治矯治外，另因施用毒品而經判刑案件即達7 件之譜，經諭
    知刑度累計達5 年3 月（3 月、7 月、7 月、8 月、10月、
    1 年2 月、1 年2 月），並均入監執行，迄仍不足以矯正其
    惡行，除徵其守法觀念薄弱，堪認已施用毒品成習，積重難
    返，對其個人身心、家庭及國家、社會之危害非輕，並考量
    其犯罪施用毒品之情節，及其犯罪經查獲後，尚能坦認犯行
    ，態度尚可等一切情狀，量處如主文所示之刑，並定其應執
    行之刑，以資儆懲。
六、未扣案而供被告本件施用海洛因犯罪使用之注射針筒、剩餘
    菸蒂，除據被告甲○○供稱於查獲前已經丟棄而滅失，依現
    有卷證復不能證明其尚存在，爰不另為沒收之諭知，附此敘
    明。
據上論斷，應依刑事訴訟法第273 條之1 第1 項、第299 條第1
項前段，毒品危害防制條例第10條第1 項，刑法第11條前段、第
47條第1 項、第51條第1 項第5 款，判決如主文。
本案經檢察官簡志祥到庭執行職務
中    華    民    國    98    年    4     月    16    日
                  刑事第二庭    法  官  陳松檀
以上正本證明與原本無異。
如不服本判決應於收受本判決送達後10日內向本院提出上訴書狀
，其未敘述上訴理由者，並得於提起上訴後10日內向本院補提理
由書狀（均須按他造當事人之人數附繕本）「切勿逕送上級法院
」。
中    華    民    國    98    年    4     月    16    日
                                書記官  黃佳惠
附錄本件判決引用之法條：
毒品危害防制條例第10條第1項
施用第一級毒品者，處6 月以上5 年以下有期徒刑。
【附表】
┌─┬──────┬──────┬────────────┐
│  │  時    間  │  地    點  │      行        為      │
├─┼──────┼──────┼────────────┤
│  │97年9 月8 日│屏東縣枋山鄉│以摻入香菸內吸用之方式，│
│(一)│上午10時許  │善餘村德隆路│施用毒品海洛因1 次（殘餘│
│  │            │82號，即其住│菸蒂於查獲前已經丟棄而滅│
│  │            │處房間內    │失）                    │
├─┼──────┼──────┼────────────┤
│  │97年12月7 日│屏東縣枋山鄉│以注射方式，施用毒品海洛│
│(二)│下午2 時許  │善餘村德隆路│因1 次（所用注射針筒於查│
│  │            │82號，即其住│前已經丟棄而滅失）      │
│  │            │處房間內    │                        │
└─┴──────┴──────┴────────────┘


司法院資訊處製作；財團法人民間司法改革基金會備份。
